【裁判字號】    98,上易,2024
【裁判日期】    981021
【裁判案由】    贓物
【裁判全文】
臺灣高等法院刑事判決                98年度上易字第2024號
上  訴  人  臺灣板橋地方法院檢察署檢察官
被      告  甲○○
                    原住高雄縣甲仙鄉○○路92巷6號
上列上訴人因被告贓物案件，不服臺灣板橋地方法院98年度易字
第733 號，中華民國98年6 月30日第一審判決（起訴案號：臺灣
板橋地方法院檢察署97年度偵字第34694 號），提起上訴，本院
判決如下：
    主  文
上訴駁回。
    理  由
一、公訴意旨略以：緣丙○○（經臺灣苗栗地方法院檢察署以97
    年度偵字第5425號聲請簡易判決處刑）於民國（下同）96年
    1 月22日前不詳時日，向友人丁○○借用丁○○之妻乙○○
    所有，車號AAP-132 號重型機車後，因欠缺代步工具，竟意
    圖為自己不法之所有，將該車侵占入己，於96年1 月22日，
    在臺北縣中和市○○路62號1 樓，擅將該重型機車抵押予被
    告甲○○管理之詠翔小客車租賃有限公司（以下簡稱：詠翔
    公司），詎甲○○明知該車係來路不明之贓物，仍予以收受
    、留置並供擔保使用，另行出租車號1871-KG 號自用小客車
    供丙○○使用。嗣丁○○因不見丙○○返還機車，擔心該重
    型機車遭不法使用，乃報警處理，始循線查悉上情。因認被
    告甲○○涉犯刑法第349 條第1 項之收受贓物罪嫌等語。
二、按犯罪事實應依證據認定之，無證據不得認定犯罪事實；又
    不能證明被告犯罪者，應諭知無罪之判決，刑事訴訟法第15
    4 條第2 項、第301 條第1 項分別定有明文。又事實之認定
    ，應憑證據，如未能發現相當證據，或證據不足以證明，自
    不能以推測或擬制之方法，為裁判基礎；且認定不利於被告
    之事實須依積極證據，苟積極證據不足為不利於被告事實之
    認定時，即應為有利於被告之認定；另認定犯罪事實所憑之
    證據，雖不以直接證據為限，間接證據亦包括在內，然而無
    論直接證據或間接證據，其為訴訟上之證明，須於通常一般
    之人均不致有所懷疑，而得確信其為真實之程度者，始得據
    為有罪之認定，倘其證明尚未達到此一程度，而有合理之懷
    疑存在，無從使事實審法院得為有罪之確信時，即應由法院
    諭知被告無罪之判決（最高法院40年台上字第86號、30年上
    字第816 號、76年台上字第4986號判例同此意旨）。次按刑
    事訴訟法第161 條已於91年2 月8 日修正公布，修正後同條
    第1 項規定：檢察官就被告犯罪事實，應負舉證責任，並指
    出證明之方法。因此，檢察官對於起訴之犯罪事實，應負提
    出證據及說服之實質舉證責任。倘其所提出之證據，不足為
    被告有罪之積極證明，或其闡明之證明方法，無從說服法官
    以形成被告有罪之心證，基於無罪推定之原則，自應為被告
    無罪判決之諭知（最高法院92年台上字第128 號判例亦同此
    意旨）。
三、公訴人認被告甲○○涉嫌前揭犯行，無非以（一）證人乙○○於警詢時之證詞。（二）證人丁○○、丙○○於偵查時之
    證述。（三）贓物認領保管單、臺北縣政府警察局中和分局
    安平派出所受理案件明細表、臺北縣政府警察局車輛尋獲電
    腦輸入單、詠翔公司小客車借用約定書影本等，資為論據。
    惟訊據被告堅詞否認涉有上開犯行，辯稱：伊不知道丙○○
    向丁○○借車不還之事，且伊於收受該車時，該車並非贓車
    ，係事後報失竊始成為贓車等語。經查：
（一）丙○○意圖為自己不法所有，於96年1 月22日，在臺北縣
      中和市○○路62號1 樓，擅將上開重型機車抵押予被告甲○○管理之詠翔公司，並向該公司承租另一車號1871-KG
      號自用小客車使用等情，業據臺灣苗栗地方法院檢察署檢
      察官以97年度偵字第5425號聲請簡易判決處刑書聲請簡易
      判決處刑，並經臺灣苗栗地方法院以97年度苗簡字第1058
      號簡易判決判處丙○○有期徒刑4 月，減為有期徒刑2 月
      確定在案，此有臺灣苗栗地方法院檢察署檢察官97年度偵
      字第5425號聲請簡易判決處刑書、臺灣苗栗地方法院97年
      度苗簡字第1058號簡易判決電腦列印本、臺灣高等法院被
      告前案紀錄表各1 份（見97年度偵字第5425號偵查卷第3
      頁；原審卷第43頁；本院卷第10頁至第11頁反面）在卷可
      憑，固堪信為真實。
（二）而證人丙○○於偵查及原審審理時固均證稱：有向被告表
      示上述機車並非其所有等語（見97年度偵緝字第220 號偵
      查卷第28頁；原審卷第28頁反面），惟證人丙○○於原審
      審理時復證述：被告並無向伊詢問機車之來源，伊記得有
      向被告說機車是朋友的，伊並無對被告提及如何向朋友取
      得上開機車，伊跟丁○○借得機車1 、2 天後即向被告租
      車，被告也不知悉丁○○此人，被告對於伊向丁○○取得
      機車之過程均不清楚，伊只有向被告說機車係朋友所有等
      語（見原審卷卷第28頁反面、第29頁至第30頁），核與被
      告所辯稱其對丙○○向丁○○借車不還之事，並不知情一
      節，尚屬相符。且證人丁○○於原審審理時亦證稱：伊是
      在被告租車行隔壁之烤鴨店要買烤鴨時，就在被告租車行
      的騎樓看到伊之機車，伊就報警處理，當時機車之車牌並
      無特別被遮蔽，機車也沒用套子套住等語（見原審卷第30
      頁反面），則倘被告知悉其向丙○○所收受之上述機車係
      屬贓車，衡情自當加以隱匿或避免放置於所經營之租車公
      司門口，以規避警方或被害人之追查，豈有在毫無遮掩之
      情況下，公然將機車放置在公司之門口之理？雖被告向丙○○收受該機車時，並未索取該機車之行車執照，然丙○○前已向被告租車10次以上，且亦曾以他人汽車交予被告
      作為租車之擔保等情，業據證人丙○○於原審審理時證述
      屬實（見原審卷第28頁），而丙○○於租車當時亦以其駕
      照供被告查核，並於借用汽車切結書記載其姓名、年籍、
      身分證字號等詳細資料，有借用汽車切結書暨駕照影本可
      稽（見96年度偵字第26836 號偵查卷第18頁），則證人丙○○既係被告經營租車公司經常往來之客戶，且被告已查
      核租車者即證人丙○○之詳細年籍資料，再丙○○交付上
      開機車之目的，亦僅係作為租車之擔保，並非供被告騎乘
      使用或移轉其所有權，則被告未索取該機車之行車執照，
      尚不悖於常情。再參諸被告於警詢時即供述該機車之正確
      來源為丙○○，並提供丙○○正確年籍資料以供警方查證
      （見96年度偵字第26836 號偵查卷第11頁），此與一般收
      贓者為警查獲後，於警方詢及贓物來源時，常無法交待來
      源或以真實姓名不詳之人加以搪塞等情，明顯有間。凡此
      均足徵被告向丙○○收受上述機車時，對於丙○○向丁○○借車未予返還之事毫不知悉，是不能認被告主觀上對該
      機車係丙○○所侵占之贓物等情有所認識，即難認被告有
      收受贓物之故意。
（三）況依證人丙○○於偵查中證稱：伊確實有向詠翔公司租用
      小貨車，並將系爭機車停在詠翔公司當作租用小貨車之擔
      保等語（見96年度偵緝字第220 號偵查卷第13頁、第28頁
      ），亦核與被告於原審理時所陳：丙○○因向伊租車，而
      將系爭機車留在車行擔保等語（見原審卷第31頁反面）並
      無二致，應堪信為真實。苟被告為圖收受系爭價值較低之
      機車，而另行將價值較高之小貨車交付丙○○使用，此舉
      雖得收取微薄之租金，然除使被告負有刑事訴追之風險外
      ，尚另須承受其出租小貨車無法返回之可能，實百害而無
      益。被告實無收受系爭贓車之動機，本件應僅係單純出租
      車輛，並以系爭機車作為擔保，待丙○○將所承租車輛返
      還並繳付租金後，即返還系爭機車，被告並無任何收受贓
      物之意圖或認識甚明。
（四）綜上所述，被告主觀上對上開機車係丙○○所侵占之贓物
      一節既無認識，即難認被告有收受贓物之故意。至證人丁○○於偵查時之證詞及證人乙○○於警詢時之證詞，暨贓
      物認領保管單、臺北縣政府警察局中和分局安平派出所受
      理案件明細表、臺北縣政府警察局車輛尋獲電腦輸入單、
      詠翔公司小客車借用約定書影本，充其量僅能證明丙○○
      向丁○○借得上述機車後遲不返還，且將該重型機車交予
      被告管理之詠翔公司以供租車之擔保，丁○○遂指示車主
      乙○○以該機車失竊為由報案之事實，尚不能據為被告有
      收受贓物之證據。本件依據公訴人所提出之前開證據不足
      以證明被告有何公訴意旨所指之犯行。此外，復查無其他
      積極之證據足以證明其有何收受贓物之行為，揆諸前開說
      明，不能證明被告犯罪，自應為被告無罪之諭知。
四、原審以不能證明被告犯罪，而判決被告無罪，其認事用法，
    並無違誤，檢察官上訴意旨，以：證人丙○○迭於偵查及原
    審審理時均證稱：其有向被告言及上述機車非其所有等情，
    復據證人丁○○於原審審理時具結證述：伊於被告租車行隔
    壁之烤鴨店購買烤鴨時，在被告租車行之騎樓看到伊之機車
    （該機車就放在店面之騎樓），於是報警處理，當時機車之
    車牌都沒有特別被遮蔽，機車也沒有用套子套起來等語，可
    知本件係被害人發現其失竊之車輛後，自行向警方報案，經
    警循線查得上情。再者，現今竊嫌竊得贓車後，經常毫無掩
    飾供己或他人四處騎乘在公用道路上，而遭員警攔撿查獲，
    是被告毫無遮掩該機車車牌之情形下，將該機車公開放置在
    其所經營之租車公司處前，衡情顯與常情無違。況被告係租
    賃公司之經營者，當知其向丙○○收受該機車時，理應索取
    該機車之行車執照，並確實核對該機車之來源，惟被告竟捨
    此不為，僅因丙○○多次向其租車使用，而率意收受該機車
    供己擔保之用，足認被告向丙○○收受上述機車時，其主觀
    上對該機車係徐志弘所侵占之贓物有所認識，而應該當收受
    贓物之犯行云云。惟查，證人丙○○於96年1 月22日即以系
    爭機車作為向被告租用車輛之擔保，而被害人係於96年4 月
    22日始以失竊（實係丙○○久未歸還）為由向警方報案等情
    ，有臺北縣政府警察局中和分局安平派出所受理案件明細表
    在卷可憑，則被告於收受系爭機車時，該車能否認定為贓物
    ，已非無疑。再被告對於所收受之機車是否為丙○○所侵占
    一節並無認識，已如前述，則本件被害人是否自行向警方報
    案等情，核與被告有無收受贓物之認識，毫無影響。又如前
    述，若被告確有收受贓物之認識，應不致於毫無遮掩之情況
    下將該機車公然放置於自家營業場所前，且被告已詳細查核
    租車者即丙○○之詳細年籍資料，而丙○○交付該機車，亦
    僅係供租車之擔保，並非供被告騎乘使用，被告未索取該機
    車之行車執照，尚與常情不悖。然檢察官若認被告確實具有
    收受贓物之認識及主觀上之故意，自應舉證證明之，其既未
    提出任何證據，僅對於原審證據取捨持相異之評價，無非出
    於臆測，尚難認已盡舉證之責。綜上所述，檢察官執前事由
    提起本件上訴，並無理由，應駁回之。
據上論斷，應依刑事訴訟法第368 條，判決如主文。
本案經檢察官洪泰文到庭執行職務。
中    華    民    國    98    年    10    月    21    日
                  刑事第十四庭審判長法  官  陳志洋
                                    法  官  梁耀鑌
                                    法  官  謝靜恒
以上正本證明與原本無異。
不得上訴。
                                    書記官  陳珮茹
中    華    民    國    98    年    10    月    21    日


司法院資訊處製作；財團法人民間司法改革基金會備份。
